臺灣高雄地方法院刑事判決               99年度醫易字第2號
公  訴  人  臺灣高雄地方法院檢察署檢察官
被      告  涂秀田
選任辯護人  盧俊誠律師
            楊靖儀律師
            朱淑娟律師
上列被告因業務過失傷害案件，經檢察官提起公訴（96年度偵字
第22848 號），本院判決如下：
    主  文
涂秀田無罪。
    理  由
壹、公訴意旨略以：被告涂秀田為設於高雄市前金區○○○路13
    5 號「台立牙醫診所」（起訴書誤為「台一牙醫診所」）之
    牙醫師，為從事醫療業務之人。緣邱曾亮妹（下稱被害人）
    於民國95年10月31日上午，先前往高雄醫學大學附設中和紀
    念醫院牙科部就診後，因該醫院牙醫師表示需審慎評估後，
    方可進行植牙手術，被害人遂於同日下午前往台立牙醫診所
    由被告進行診療，被告本應針對患者所患之病徵依其專業能
    力詳實檢查，採取適當之醫療作為，且在植牙手術前，必須
    詳細針對患者的年齡、身體狀況、是否有全身性疾病等等因
    素進行評估，而依當時之狀況並無不能注意之情事，竟疏未
    注意及此，在未詳細評估當時已高齡72歲之被害人之身體狀
    況，且被害人曾有甲狀腺機能亢進病史之情形下，即貿然決
    定於翌日（95年11月1 日）下午替被害人進行植牙10顆之手
    術。嗣被告於95年11月1 日下午替被害人進行植牙手術前，
    理應隨時注意手術患者被害人之狀況，而依當時情形亦無不
    能注意之情事，竟疏未注意，致被害人異常出血導致呼吸道
    阻塞及腦部缺氧，經送醫急救後，仍因缺氧性腦病變而呈重
    度昏迷之狀態。因認被告涉犯刑法第284 條第2 項後段之業
    務過失致重傷害罪嫌。
貳、按犯罪事實應依證據認定之，無證據不得認定犯罪事實，刑
    事訴訟法第154 條第2 項定有明文。而檢察官就被告犯罪事
    實，應負舉證責任，並指出證明方法，故檢察官對於起訴犯
    罪事實，應負提出證據及說服之實質舉證責任。倘所提證據
    ，不足為被告有罪積極證明，或其指出證明之方法，無從說
    服法院以形成被告有罪心證，基於無罪推定原則，自應諭知
    被告無罪判決。告訴人之告訴，係以使被告受刑事追訴為目
    的，其指訴是否與事實相符，仍應調查其他證據，以資審認
    ，必被害人所述被害情形，無瑕疵可擊，且就其他方面調查
    ，又與事實相符，始足據為有罪判決基礎。又認定不利於被
    告之事實，須依積極證據，苟積極證據不足為不利於被告事
    實之認定時，即應為有利於被告之認定，更不必有何有利之
    證據（最高法院92年台上字第128 號判例、30年上字第816
    號判例、81年度台上字第3539號判決參照）。
參、證據能力：
一、按被告以外之人於偵查中向檢察官所為之陳述，除顯有不可
    信之情況者外，得為證據，刑事訴訟法第159 條之1 第2 項
    規定甚詳。證人邱若芷、邱靜菊、林俊志於偵查中向檢察官
    所為之陳述，經具結以擔保陳述之真實性，復於審判中給予
    被告涂秀田及辯護人詰問上開證人之機會，被告之對質詰問
    權已受保障，且無證據顯示檢察官在偵查時有不法取供之情
    形，亦查無證據顯示有顯不可信之情況，揆諸上揭說明，渠
    等於偵查中之陳述，自有證據能力。
二、按被告以外之人於審判外之言詞或書面陳述，除法律有規定
    者外，不得作為證據；被告以外之人於審判外之陳述，雖不
    符刑事訴訟法第159 條之1 至同條之4 之規定，而經當事人
    於審判程序同意作為證據，法院審酌該言詞陳述或書面陳述
    作成時之情況，認為適當者，亦得為證據。當事人、代理人
    或辯護人於法院調查證據時，知有刑事訴訟法第159 條第1
    項不得為證據之情形，而未於言詞辯論終結前聲明異議者，
    視為有前項之同意，刑事訴訟法第159 條第1 項、第159 條
    之5 分別定有明文。查本判決所援引之以下各項證據（詳後
    述），固有部分屬傳聞證據，然被告、辯護人及公訴人於本
    院言詞辯論終結前，均不爭執而未曾聲明異議，本院審酌該
    等言詞及書面陳述作成時之情況，並無出於任意性或不正取
    供，或違法或不當情事，且客觀上亦無不可信之情況，堪認
    為適當，揆諸前開說明，爰認均有證據能力。
肆、公訴人認被告涉犯上揭罪嫌，係以證人邱若芷、邱靜菊、林
    俊志於偵查中證述、高雄市立聯合醫院大同院區（下稱聯合
    醫院）病歷資料、台立牙醫診所病歷資料、高雄醫學大學附
    設中和紀念醫院（下稱高醫）診斷證明書、臺灣屏東地方法
    院民事裁定等為其論據。訊據被告涂秀田固不否認為「台立
    牙醫診所」之牙醫師，且於上開時、地為病患邱曾亮妹進行
    植牙手術等情，惟堅決否認有何上開犯行，辯稱：95年10月
    31日被害人到「台立牙醫診所」接受評估，再三問被害人有
    無其他疾病，在場家屬都說沒有，並定於95年11月1 日下午
    進行植牙手術，植牙同意書簽署時，家屬在場。門診記錄表
    之病患年籍資料是被害人來看診時由病患家屬代為填寫的，
    但是患者簽名是被害人親自簽名，門診記錄表之後面診斷及
    醫療情形均為伊所填寫；植牙同意書之前面病患名字是伊代
    為填寫的，但背面病患簽名處是被害人親簽。所採用植牙方
    式為「手骨鑽法提升上顎竇」，當天進行植牙手術過程中，
    當時是先鑽上面前面6 顆，該部位沒有大血管，傷口切的很
    小，不會大出血，全部預估4 、5 個小時完成。手術才進行
    不到半小時，鑽到第6 顆，被害人就突然出現昏迷現象，發
    現被害人昏迷時，伊就馬上急救，並叫護士洪婷惠、王姿蓉
    打電話給119 。當時氧氣筒是洪婷惠或王姿蓉拿過來的，CP
    R 是由伊作，同時放氧氣罩及進行CPR 。植牙所用的椅子和
    一般看診時椅子相同，可以平躺，當時伊是在椅子平躺的狀
    況下在作CPR ，不用特別將病人搬下來，後來119 人員到場
    時，為了方便搬運，將病人的椅子立起來，經送醫之後，發
    生缺氧性的腦病變呈重度昏迷之狀態等語。經查：
一、被害人就醫經過：被害人為23年出生之女性，有甲狀腺亢進
    病史，因欲接受植牙手術，先於95年10月31日上午至高醫牙
    科就診，並進行全口X 光片攝影，該院陳中和醫師診療結果
    認被害人上顎骨嚴重萎縮，需先接受補骨後方可植牙。同日
    下午，被害人偕家屬再另至高雄市前金區○○○路135 號「
    台立牙醫診所」就診，被告為被害人診療結果認可進行植牙
    手術，被害人於翌日（95年11月1 日）15時30分許再至「台
    立牙醫診所」就診，預計植牙10顆，被害人簽署植牙同意書
    後開始進行手術，於手術進行中，被害人突然昏迷。同日16
    時7 分許救護車接獲通報，16時10分許到達「台立牙醫診所
    」，被害人已無呼吸或脈搏，16時20分抵達聯合醫院，被害
    人到院時仍無生命跡象，口腔及呼吸道都是血塊（blood cl
    ot），經抽吸及插管急救後，回復心跳並呈植物人狀態，95
    年11月2 日轉入高醫。此有被害人「台立牙醫診所」病歷資
    料、聯合醫院病歷資料、高雄市政府消防局救護紀錄表、高
    醫病歷資料附卷可證（偵三卷第7 至29頁；本院A 卷、B 卷
    ），均堪認定。
二、本件首應究明係被告為被害人進行植牙手術前之術前評估行
    為是否合乎醫療常規？是否有違反應注意事項？
  （一）被告於95年10月31日下午被害人前往就診時，有無詢問
        被害人之病史？
    １、依證人即被害人之夫邱成昌於審理時證述：陳中和醫師
        說先作3 顆牙齒，10顆做到完要一年。被告有看被害人
        牙齒，他評估可以作，但沒有作血液或內科檢查。本件
        案發之前，被害人沒有無心臟疾病。被害人於大成醫院
        拔牙時，沒有因拔牙發生一直流血情況，也沒有身體不
        適狀況。95年10月31日有跟被害人一起到台立牙醫診所
        ，邱靜菊也在場。當天被害人有跟被告陳述甲狀腺亢進
        已經控制好等語（本院卷二第133頁背面至134頁）。
    ２、依證人即被害人女兒邱若芷於偵查時證述：術前評估是
        爸爸（邱成昌）、大姐（邱靜菊）陪被害人去的，手術
        當天有陪同被害人就診，當天還向被告詢問，被告還回
        答絕對沒有問題等語（偵卷三第40頁）；於審理時證述
        ：術前評估是姐姐邱靜菊跟姐夫林俊志陪同，被告有詢
        問被害人之病史，家屬也有告知被害人病史。知道被害
        人有甲狀腺亢進病史，不知道何時受到控制，不認為被
        害人之前有心臟疾病等語（本院卷二第139 頁）。
    ３、依證人即被害人女兒邱靜菊於偵查時證述：術前評估有
        陪同被害人就診，被告在詢問相關問題時有在場。被告
        當天沒有問被害人相關病情史，護士只有拿一張書面問
        卷給渠填，沒有詢問。被告都沒有問到有關甲狀腺亢進
        的病史，沒有做一些相關檢查。沒有詢問最近有無做過
        健康檢查。被害人在91年間在高醫都已經控制好了，也
        都沒有在服藥等語（偵卷三第41頁）；於審理時證述：
        95 年10 月31日渠、先生林俊志及父親邱成昌有陪同被
        害人到台立診所，當天稍早有陪同被害人去高醫給陳中
        和醫師看診，陳中和醫師有詢問被害人病史，家屬照實
        說，因為被害人在高醫有治療甲狀腺亢進。被害人要植
        牙，陳中和醫師認為要作補骨之後再做進一步評估，陳
        中和醫師說先評估完之後要做先作3 顆，只有說最多要
        做先作3 顆。當天高醫陳中和醫師沒有提到被害人年紀
        大跟植牙有無風險，沒有提到甲狀腺亢進跟植牙有無關
        係。因為被害人說還要等高醫評估，覺得不耐煩要等那
        麼久，所以看到報紙上有登載台立診所登很大，天天都
        登，所以就想說去台立看看。到台立看診時，被害人沒
        有要求植牙要作幾顆，是讓被告評估，被告說一次可以
        植牙10顆。沒有印象評估當天被告有詢問被害人有無過
        去疾病病史，但先生林俊志是說有，渠想先生說的是正
        確的。林俊志有跟被告說被害人病史，說有甲狀腺亢進
        、胃有點問題，平常會有感冒，當天沒有什麼大病，當
        天也沒有腸胃不適，一切狀況都是正常的，之前腸胃偶
        有不適，甲狀腺亢進是高醫蕭碧蓉醫師治療好的。被害
        人甲狀腺亢進在植牙前已經控制好大概兩、三年了。被
        告沒有提到植牙10顆有無其他風險等語（本院卷二第14
        2 頁背面至144 頁、第148頁）。
    ４、依證人即被害人女兒邱靜菊之夫林俊志於偵查時證述：
        手術前一天下午有陪同被害人及岳父邱成昌、太太邱靜
        菊一起到診所。當初有先到高醫做檢查，牙科主任說被
        害人年紀問題，骨質疏鬆，要先植骨，半年後才能做植
        牙，牙科主任說要做審慎評估，家屬因為不能做就轉到
        台一，在台一被告就自信滿滿的說植10顆沒有問題，幾
        個小時內就可以完成。被告有問被害人身體狀況，家屬
        有跟被告說被害人之前有甲狀腺亢進，不過都已經控制
        好了。有跟被告提過到高醫就診的情況，被告說是這方
        面的權威，有的醫師不敢開，他都敢開等語（偵卷三第
        42至43頁）；於審理時證述：95年10月31日當天有陪同
        被害人到高醫看診。被害人整個上顎都沒有牙齒，被害
        人希望可以一次做好，當時是被害人希望全部都要做，
        在高醫有拍X 光片，陳中和醫師評估上顎骨板太薄，要
        先補骨，補骨之後半年之後在評估植牙，當時邱成昌有
        問陳醫師有無在外開診，可以私下在他的診所去做，希
        望快一點，陳醫師說沒有在外面開診，但依被害人情形
        在大醫院作比較安全。95年10月31日當天第一次到台立
        診所看診，診所有作X 光片檢查，家屬也有告知有去高
        醫，並告知高醫陳醫師說要先補骨，半年後才能植牙，
        被告說年齡不是問題，有比被害人年紀更大的都來植牙
        ，所以就安排隔天植牙。有告知被告說被害人有甲狀腺
        亢進病史，渠有說被害人於台大有診斷出有甲狀腺亢進
        ，於台大治療穩定後沒有服藥，之後在高雄有些症狀出
        現又開始在高醫治療，高醫醫師建議作碘I131放射線的
        治療，在高醫都可以查，治療後，都穩定，也不用服用
        治療甲狀腺亢進藥物。不清楚有無跟被告說甲狀腺亢進
        何時穩定，但沒有服藥已經一段時間，大概是植牙前一
        年以上被害人已經沒有再服藥。第一次到台立診所就診
        時都有跟被告一起討論被害人病史，被告有提到資歷完
        整，是這部分權威，比被害人年紀還大的人都有做過植
        牙，被告有提到骨板很薄的照樣可以作植牙，但是方式
        如何渠不清楚，也有提到電腦麻醉，被告說用電腦麻醉
        很精確，劑量很精準他有提到是作局部麻醉。高醫植牙
        問診過程中，被害人當初希望可作10顆的植牙，但高醫
        陳主任很保守，他評估結果身體沒有問題，但被害人骨
        板比較薄，還要補骨才能作，就沒有問到補骨之後可否
        一次作10顆等語（本院卷二第148 頁背面至149 頁）。
    ５、依證人即案發時任職被告診所之護士洪婷惠於審理時證
        述：95年10月31日被害人第一次就診時負責掛號，被告
        問診時有在旁，被告問身體有無其他疾病，被害人家屬
        有提到甲狀腺亢進病史，但沒有提到其他病史，但甲狀
        腺亢進說已經控制好。要一次植牙10顆是被告及家屬討
        論結果，被害人也在場。隔天植牙手術同意書有說植牙
        手術有其他風險，是渠拿植牙同意書給被害人簽立，拿
        給被害人時，被害人請她女兒幫他看，並一條一條唸給
        被害人聽，但哪個女兒渠忘了。拿植牙同意書給被害人
        時，當時被告有在旁解釋等語（本院卷二第151 頁背面
        至152頁）。
    ６、依證人即案發時任職被告診所之護士王姿蓉於審理時證
        述：95年10月31日被害人第一次去台立診所看診時有在
        場，被告有詢問被害人或家屬有無何種病史，被害人女
        兒及女婿都說被害人沒有什麼疾病。被害人家屬有提到
        甲狀腺亢進問題，已經控制好等語（本院卷二第156 頁
        ）。
    ７、綜上，依上開證人之證述，被告於95年10月31日下午被
        害人前往就診時，確有詢問被害人之病史，被害人家屬
        並已告知被害人之甲狀腺亢進已經控制好，被告所填載
        95年10月31日門診紀錄表（偵卷第26頁） 上被害人之病
        史詢問結果及「甲狀腺亢進控制好了」等文字堪以採信
        。
  （二）被害人既有甲狀腺亢進之病史，依被害人之年齡及病史
        ，可否進行植牙手術？
    １、依證人邱若芷於偵查時證述：95年8 月11日有陪同被害
        人到大成牙醫拔牙，沒有發生身體不適狀況，沒有發生
        出血不止狀況等語（本院卷二第139頁背面）。
    ２、依證人邱靜菊於偵查時證述：被害人在植牙前一、二個
        月有去拔牙，那次拔牙過程很順利等語（偵卷三第42頁
        ）；於審理時證述：被害人於95年8 月11日有到大成牙
        醫拔牙，沒有陪同，就渠所知，被害人於大成牙醫拔牙
        之後沒有出現身體不適狀況等語（本院卷二第143 頁）
        。
    ３、依證人林俊志於審理時證述：95年8 月11日被害人有到
        大成牙醫拔牙，但渠沒有陪同，該次拔牙後，被害人沒
        有牙齒，一直吃不下，胃口不好，到95年10月31日植牙
        前是39公斤，還有些毛病，有胃發炎，有做過胃鏡。沒
        有因拔牙而流血不止。被害人沒有牙齒是因為經過很多
        次拔牙及局部麻醉，之前經歷過多次拔牙及局部麻醉沒
        有出現過任何問題等語（本院卷二第149 頁背面至150
        頁）。
    ４、依證人即大成牙醫診所蔡銘華醫師於審理時證述：95年
        8 月11日及8 月28日有幫被害人拔牙過，每次都是拔牙
        2 顆，因為被害人牙齒有點搖動。該2 次拔牙，被害人
        沒有陳述身體有無毛病，但會簡單詢問。拔牙過程及之
        後被害人沒有出現身體不適或流血不止的狀況。被害人
        第2 次拔牙時，沒有反應第2 次拔牙有不適狀況，第1
        次拔牙時有告知被害人有狀況要立刻過來，但到第2 次
        拔牙之前被害人都沒有過來，應該是沒有問題等語（本
        院卷三第19頁背面至20頁），並有大成牙醫診所病歷在
        卷可佐（本院卷一第104頁）。
    ５、依證人即高醫牙科主任陳中和醫師於審理時證述：只有
        於95年10月31日替被害人看過牙齒。施行植牙手術，除
        了是牙醫資格外，目前衛生署沒有其他規定，只要是牙
        醫師資格都可進行。中華牙醫學會是牙醫界由七大院校
        的老師籌備組成，對於學術方面比較有公信力，每年都
        有辦理學術演講，目前也是多數牙醫師加入的學會。中
        華民國口腔植體學會在植牙部分出具意見依渠個人意見
        認為是有公信力。針對上顎骨特別脆弱的病患進行植牙
        手術，渠於病歷（本院卷）上記載原文（BONE QUALITY
        WAS NOT ENOUGH，BONE GRAFT MAYBE NECESSA RY ）是
        指骨質不太夠，可能需要作補骨。所謂補骨有很多種方
        法，一般渠會動手術，將鼻竇增高，或骨質增加。所施
        行的增高鼻竇的手術是用手術刀將外面口腔黏膜翻開，
        找出鼻竇相關位置，將鼻竇黏膜撥開，提高之後再行填
        入骨粉，或病患自己的骨頭，簡單陳述就是這樣。若是
        填入骨粉大約9 個月到1 年，若是填入病患自己的骨頭
        ，大約半年才可進行植牙，渠要等植入的骨頭或是骨粉
        變成病患自己的骨頭，這是渠個人作法。鼻竇增高術有
        很多種，渠做的是其中一種，知道有其他鼻竇增高術可
        將補骨及植牙一次完成。從書上看過「手骨鑽法提升上
        顎竇」，渠自己沒有施行過，就渠所知該手術有幾支器
        械，頭是圓形，有點凹下去，慢慢進去將骨頭撐開，大
        概2 毫米，可以做到5 毫米，靠近鼻竇骨頭打開讓他斷
        掉之後，再將骨粉補進去，再行植牙。渠個人的作法上
        顎竇增高術及植牙是分開手術。依渠的認知，補骨後還
        是要看病患骨頭厚度來決定是否可立即進行植牙，會去
        等待補骨的成果是個人比較保守的作法。假設沒有等待
        這麼長的時間而植牙的話，不會有何種後果。渠要等補
        骨的部分都已經穩固和病患的骨頭成為一體，植牙比較
        不會鬆掉。個人植牙經驗中，一般若病患為70多歲的年
        紀，做過的最多8 顆（包括上、下），如果只有上顎的
        話，最多一次4 顆，個人做過年紀最大的是80多歲的病
        患。病患若有甲狀腺亢進病史，如果已經控制好，沒有
        植牙手術禁忌。病人需要告知有甲狀腺亢進病史，會看
        看他的手及眼睛，如果沒有控制好，眼睛會突出，手會
        顫抖，如果觀察病患眼睛沒有突出或手會顫抖的話，表
        示就是已經控制好。若病患甲狀腺亢進病史沒有控制好
        ，醫療上會關心骨頭是否比較脆弱。甲狀腺亢進之人連
        心血管都會受到影響，只要控制好，連心血管部分都會
        比較正常。在植牙術前評估及拔牙前評估步驟應該是差
        不多，會問病人有無其他疾病，病人應該要先告知。植
        牙手術就患者年齡應該沒有限制，施行過最大年齡為80
        多歲。當時被害人有告知甲狀腺亢進病史，病歷有寫。
        有甲狀腺亢進病史只要控制好就可以進行植牙手術等語
        （本院卷三第22至25頁、第26頁背面至27頁），並有高
        醫牙科病歷在卷可參（本院A 卷第11至13頁）。
    ６、經本院發函台灣牙醫植體醫學會詢問植牙之術前評估事
        項，該學會認：
      （１）牙醫師為病患看診或進行植牙手術前所進行的評估
            ，學會目前並無統一規定格式。植牙手術可視同拔
            除牙齒之逆向操作，故術前評估與拔牙前評估類似
            ，一般術前評估從牙科病史、醫科病史、心理狀況
            三大部份作審慎評估。
      （２）依據醫療法63條規定，醫療機構實施手術時，應向
            病人或其法定代理人、配偶、親屬或關係人說明手
            術原因，手術成功率或可能發生之併發症及危險，
            並經其同意，簽具手術同意書及麻醉同意書，但情
            況緊急，不在此限。目前台北市立聯合醫院有拔牙
            同意書可供參考。
      （３）另甲狀腺機能亢進病症，如果已獲得控制就如同糖
            尿病症，如已獲得血糖良好控制，可不需把植牙手
            術列為禁忌症。
        此有該學會97年12月11日（97）台灣植體禎字第022 號
        函存卷可參（本院卷一第60頁）。
    ７、另經本院發函中華牙醫學會詢問植牙之術前評估事項，
        該學會認：
       （１）牙醫師為病患植牙需做術前之評估，目前雖尚未
             明訂「評估項目」準則，但與處理拔牙相同，係
             針對患者牙科病史、醫科病史、心理狀況、患者
             或其家屬口述病狀等做為術前評估之診治參考。
       （２）另植牙術前若病患有內科方面之問題，宜會內科
             醫師，若內科醫師無建議不宜手術治療者，則可
             施行植牙治療。
       （３）依據醫療法第63條規定術前患者或家屬需簽具手
             術同意書及麻醉同意書，但如為牙醫口腔局部麻
             醉，則得以免簽具麻醉同意書。
       （４）施行植牙手術並未對患者做特別年齡限制，皆以
             上述之說明作例行術前之評估。
       （５）有關患者曾罹患甲狀腺機能亢進病症，如確已獲
             得控制則應可施行植牙手術之治療。
         亦有該學會98年1 月12日（98）中華牙醫渝字第004
         號函附卷可考（本院卷一第78頁）。
     ８、綜上，依證人陳中和醫師之證述及台灣牙醫植體醫學
         會、中華牙醫學會回函可知，植牙手術術前評估與拔
         牙前評估類似，亦未對患者做特別年齡限制，縱患者
         曾罹患甲狀腺機能亢進病症，如確已獲得控制，仍可
         施行植牙手術之治療。被告於95年10月31日下午被害
         人前往就診時，確有詢問被害人之病史，被害人家屬
         並已告知被害人之甲狀腺亢進已經控制好等情已如上
         述，而被害人於接受被告進行植牙手術前甫曾於95年8
         月11日及8 月28日前往大成牙醫診所拔牙，亦未出現
         身體不適或流血不止的狀況，亦經證人蔡銘華醫師、
         邱若芷、邱靜菊、林俊志證述在前，是以被告於被害
         人之甲狀腺亢進已獲控制之前提下，評估可為被害人
         進行植牙手術，尚難認有何疏失之處。
   （三）經本院將本院97年度審醫易字第1 號卷及高醫之邱曾
         亮妹病歷資料（本院A 卷、B 卷）等資料送行政院衛
         生署醫事審議委員會鑑定，該審議委員會基於醫學知
         識及現行醫療常規就植牙手術術前評估之鑑定意見亦
         同此認定，認：依台一牙醫診所病歷首頁記載，註明
         病人對食品過敏及患有甲狀腺亢進病史，並表示已控
         制病情。已控制之甲狀腺亢進，非植牙手術之禁忌症
         。故評估之過程上未發現有疏失之處。此有行政院衛
         生署99年4 月8 日衛署醫字第0990200814號書函暨檢
         附之行政院衛生署醫事審議委員會編號0000000 號鑑
         定書（本院卷一第148 至150 頁）在卷可按。而行政
         院衛生署醫事審議委員會係依醫療法第98、100 條組
         成，所為鑑定係綜合治療過程之病歷、檢驗報告、醫
         學文獻，以及告訴人所具書狀意見，本於專業醫學知
         識及現行醫療常規，而為客觀事後審查所作，應無偏
         頗與不完備之處而足以採信。
三、被害人於接受植牙手術過程中，因出血導致呼吸道阻塞及腦
    部缺氧之結果，該出血是否為一般醫師事先均無法遇見、預
    期？亦或是履行一定之評估程序即可預見、預期，並妥為防
    範？
  （一）被告為被害人進行植牙手術之過程是否合乎醫療常規？
        是否有違反應注意事項？
    １、依證人邱成昌於審理時證述：95年11月1 日手術當天是
        渠、邱靜菊、邱若芷陪同被害人前往手術。被害人簽植
        牙同意書時只有被害人自己在櫃台簽，當時家屬在後面
        坐。簽立該植牙同意書前，被告沒有口頭告知手術該注
        意事項及危險，簽立植牙同意書之後就立即手術。手術
        時被害人在樓上手術，渠跟邱靜菊及邱若芷在樓下櫃台
        等。大概動手術之後半個小時，護士就下來打119 等語
        （本院卷二第135 頁背面至136 頁）。
    ２、依證人邱若芷於審理時證述：手術當天渠、姐姐邱靜菊
        及父親邱成昌陪同被害人到場，當天被害人有簽立植牙
        同意書，同意書上是她的字，當天沒有注意何時簽。被
        告仍然向渠保證沒有問題，被告說他植牙很多，很厲害
        ，至於細節忘了等語（本院卷二第140 頁）。
    ３、依證人邱靜菊於偵查時證述：手術當天有在場等語（偵
        卷）；於審理時證述：到場後大概過了20分鐘，就發現
        護士下樓打119 等語（本院卷二第144 頁背面）。
    ４、依證人林俊志於偵查時證述：拔牙、植牙是局部麻醉，
        不用麻醉醫師，但要評估病人的狀況，而且在植牙過程
        要注意整個麻醉後的情況等語（偵卷三第43頁）。
    ５、依證人洪婷惠於審理時證述：被告、王姿蓉、渠有參與
        95年11月1 日之手術，被告負責操作麻醉藥劑或儀器，
        渠負責吸口水、擦拭流出來的血，王姿蓉負責遞器械、
        麻樂用完之後，要負責補充麻醉藥劑。手術當天3 點多
        開始，鑽了6 個小孔，已經用掉2 支隻鑽針，出血狀況
        跟一般人狀況相同，換了第3 支鑽針要繼續鑽那6 個孔
        ，還沒有使用，大概是手術開始之後過了10分鐘之後，
        被害人發生異常狀況，被害人嘴巴突然閉起來，渠叫她
        張開，被害人都沒有反應，手腳也都沒有反應，手術當
        時沒有人在計時。渠負責觀察病人呼吸、血液、血壓狀
        況。被害人開刀位置一點點正常的出血等語（本院卷二
        第152頁至153頁、第155頁）。
    ６、依證人王姿蓉於審理時證述：有參與95年11月1 日手術
        ，當天只有安排被害人的手術，在手術中負責遞器械、
        棉花、紗布，手術用的工具。被告跟洪婷惠負責觀察被
        害人血壓、呼吸、血液之狀況。手術當天大概下午3 點
        多開始，手術進行到第三鑽針時被害人出現異常，被害
        人嘴巴閉起來不動，洪婷惠摸被害人頸動脈都沒有反應
        等語（本院卷二第156頁背面至157頁）。
    ７、依證人蔡銘華醫師於審理時證述：95年8 月11日及8 月
        28日2次幫被害人拔牙有用浸潤麻醉，麻醉藥劑是LIDO
        CAIN E（麗可卡因），因為被害人年紀大，所以使用的
        黃麻劑量是1 萬比1 ，大約是2CC 左右，可以止痛及止
        血，2 次拔牙都是打一點點。LI DOCAINE（麗可卡因）
        為牙科於麻醉時，常使用之藥物，施用過程會注意病人
        是否有心悸或臉色變白情形。拔牙過程中會使用到LIDO
        CAINE （麗可卡因），事前一定會跟病人確認有無高血
        壓，以及心血管疾病，因為麻醉藥物裡面摻有血管收縮
        劑。LIDOCAIN E（麗可卡因）使用在有甲狀腺亢進患者
        ，如果劑量低的話，是沒有問題的，如果是低劑量，如
        果病人沒有提甲狀腺亢進病史，不會特別注意，但如果
        病人有提的話，依渠的立場還是會使用，但是會用低劑
        量，會確認甲狀腺亢進有無控制好。於2 次為被害人進
        行拔牙過程，依當時醫療常規於進行麻醉時不需要經病
        患同意，無論麻醉規模大小都不需要簽署麻醉同意書，
        因為沒有強制規定。目前新的規定是不論大小麻醉都要
        簽署麻醉同意書等語（本院卷三第20至21頁）。
    ８、依證人陳中和醫師於審理時證述：我植牙手術是局部麻
        醉，使用的是濃度百分之二的xylocainesd 。不會使用
        patient monitor 儀器觀測病患脈搏血壓及呼吸狀況，
        因為植牙就跟拔牙差不多。一般植牙手術從來沒有使用
        到patient monitor 儀器監控，是局部麻醉所以沒有使
        用到，都以肉眼觀察。植牙手術過程，口腔有可能會流
        血不止狀況，打個洞在那邊，血管當然會流血，看出血
        量的多寡，如果沒有切到血管通常出血量不多，因為大
        多數都是微血管。對於已經流出的血液會請病患記得用
        鼻子呼吸，舌頭就會抵住喉嚨，血液就比較不會流到氣
        管去，口腔內的血我們會使用空氣吸引器（air suctio
        n ）吸走。一般牙科治療椅都會有都會配備吸引器設備
        。目前進行植牙手術經驗中，除了局部麻醉，沒有施行
        過全身麻醉。LIDOCAINE （麗可卡因）是牙科麻醉常使
        用之藥物，使用上開麻醉藥物，個人身體狀況例如心臟
        病，心血管疾病、腎臟病，糖尿病等全身性疾病，需要
        詢問是否控制住，如果控制住，就沒有關係。麻醉劑含
        有麻黃素，為了麻醉持久，所以有血管收縮劑在裡面，
        如果有心血管疾病就不適合，需要非常注意麻醉劑中麻
        黃素的量要使用比較低劑量或不用使用，但是還是可以
        使用麻黃劑較低劑量或不含麻黃素的麻醉劑等語（本院
        卷三第25頁、第27頁）。
    ９、經將被害人於送聯合醫院急救時所抽存之血液送鑑定，
        經以螢光偏極免疫分析法、頂空氣相層析分析法、氣相
        層析質譜分析法及液相層析質譜分析法檢測，結果發現
        含Lidocaine0. 893ug/ML、Cimetidine，未發現酒精、
        鴉片類、安非他命類、鎮靜安眠藥及其他常見毒藥物成
        分，有法務部法醫研究所96年11月19日法醫毒字第0960
        004777號函附卷可查（偵卷三第5 頁）。
  １０、綜上，被告於95年10月31日下午被害人前往就診時，確
        有詢問被害人之病史，被害人家屬並已告知被害人之甲
        狀腺亢進已經控制好等情已如上述，而被害人於接受被
        告進行植牙手術前甫曾於95年8 月11日及8 月28日前往
        大成牙醫診所拔牙，亦未出現身體不適或流血不止的狀
        況，亦經證人蔡銘華醫師、邱若芷、邱靜菊、林俊志證
        述在前。證人蔡銘華醫師已證述2 次為被害人拔牙均有
        使用麻醉劑LI DOCAINE（麗可卡因），均未發生異狀，
        證人蔡銘華醫師、陳中和醫師並證述LIDOCAINE （麗可
        卡因）為牙科麻醉常使用之藥物，被害人之血液中確有
        經法務部法醫研究所檢出LIDOCAINE （麗可卡因）。證
        人陳中和醫師並證述於牙科手術中，因多為局部麻醉，
        不會使用patient monitor 儀器監控生命徵象，而僅以
        肉眼觀察，證人洪婷惠、王姿蓉亦就手術過程之分工證
        述詳細。是以被告經被害人簽署植牙同意書後，使用與
        證人蔡銘華醫師相同之麻醉劑LIDOCAINE （麗可卡因）
        為被害人進行局部麻醉後進行手術，其麻醉劑之使用方
        法與時機及手術過程生命徵象之監測，尚難認為有違背
        醫療常規或疏失之處。
  （二）被告為被害人進行植牙手術之過程可否預見被害人會出
        現出血？能否事先評估？
    １、被告於95年10月31日下午被害人前往就診時，確有詢問
        被害人之病史，被害人家屬並已告知被害人之甲狀腺亢
        進已經控制好等情已如上述，而依卷附95年10月31日門
        診紀錄表（偵卷第26頁）觀之，被害人除對食品過敏及
        患有甲狀腺亢進病史，並表示已控制病情外，其餘「注
        射麻醉藥物曾有不良反應」、「以前會有拔牙困難之經
        驗」、「外傷時流血不易止」、「有糖尿病或黃疸病」
        、「有高血壓」、「有心臟病風濕熱」等欄目均勾選為
        「否」。
    ２、被害人於接受被告進行植牙手術前甫曾於95年8 月11日
        及8 月28日前往大成牙醫診所拔牙，未出現身體不適或
        流血不止的狀況，已經證人蔡銘華醫師、邱若芷、邱靜
        菊、林俊志證述在前。
    ３、依前所述，被告於術前評估程序，尚難認有何疏失之處
        ，於手術進行過程亦有偕同護士洪婷惠監測被害人生命
        跡象，並由護士洪婷惠負責吸口水、擦拭流出來的血，
        與證人陳中和醫師證述之植牙手術過程相符，亦難認被
        告未依醫療常規詢問病史或疏未察覺。
    ４、經本院送行政院衛生署醫事審議委員會鑑定，該審議委
        員會基於醫學知識及現行醫療常規就手術過程出血評估
        之鑑定意見亦同此認定，認：異常出血之情形，一般醫
        師事先可能可以預見、預期。醫師於植牙手術施行前，
        依醫療常規，當應詢問拔牙病史，例如有無對藥品過敏
        或出血異常史等。依台一牙醫診所病歷首頁記載，上述
        相關紀錄皆已有記載。有該審議委員會上開編號000000
        0 號鑑定書（本院卷一第148 至150 頁）存卷可參。
  （三）被告為被害人進行植牙手術之過程，被害人是否發生異
        常出血？
    １、依證人邱成昌於審理時證述：進入手術室時看到被害人
        坐在開刀的椅子上已經昏迷狀態，看到被害人嘴巴裡面
        有出血，血一直流等語（本院卷二第136頁）。
    ２、依證人邱若芷於審理時證述：沒有看到被害人有出血，
        看不出來，只想著要叫醒被害人，所以沒有看哪裏有出
        血等語（本院卷二第142頁）。
    ３、依證人邱靜菊於審理時證述：進手術室時看到被害人傾
        斜躺在植牙檯子上，已經沒有呼吸了，整個人已經昏迷
        。看到被害人口腔不斷出血，看到她嘴巴都是血，究係
        一直流，還是之前流血沒有擦掉，渠無法確定等語（本
        院卷二第145頁）。
    ４、依證人即救護人員陳仲毅於審理時證述：在95年11月1
        日與王鍵源（役男）、楊正（EMTP高級救護員）一起前
        往高雄市前金區○○○路135 號台立牙醫診所出任務，
        當時患者已經昏迷，患者當時已經沒有意識，不記得病
        患嘴巴是合起來或是張開，上樓有看到病患口腔流血。
        病患當時口腔好像有流血，沒有注意是否持續出血，救
        護紀錄表上的bleeding是楊正記載。在急救過程中止血
        不是最重要的，救護人員是先作CPR 。在為被害人放上
        LMA （喉頭罩呼吸道）前是會打開口腔，但裡面有無異
        物渠不清楚，因為不是渠處理的。就一般狀況在放LM A
        前需要處理掉口腔中的異物或口中的血液才放進去，渠
        看得見的話就需要移除異物。口腔裡面有類似唾液的東
        西是正常的，比較不會塞到呼吸，清除異物是類似假牙
        或食物才需要清除。倘血液的量比較多的情形時，每個
        人判斷不同，渠是先急救恢復呼吸等語（本院卷三第56
        頁背面、第58頁背面、第61頁背面）。
    ５、依證人即救護人員楊正於審理時證述：95年11月1 日有
        跟陳仲毅及王鍵源（替代役）前往台立牙醫診所出任務
        。給予病患接上LMA （喉頭罩呼吸道）之前口腔有異物
        的話一定要先移除。渠不記得該被害人口中有無異物，
        但如果有，會清除。如果是OHCA（到院前心臟停止）的
        病患，是以呼吸道、強迫給氧、胸部按壓優先，除非病
        患持續流血，否則傷口不會特別去理會。如果有血塊堵
        住呼吸道，於強迫給氧時就會發現有阻力，就會做去除
        。當天替被害人作急救過程中，在給氧前沒有發現呼吸
        道堵住情形，當天接上LMA （喉頭罩呼吸道）給予氧氣
        過程中是順暢的，沒有阻力。被害人當時狀態已經是OH
        CA，本來就不會有主動呼吸的狀態，不可能建立呼吸道
        之後就會自主呼吸。就接手處置過程中，沒有特別顧及
        病患口中有無血塊，只顧及強迫給氧之後有無阻力，有
        阻力才會去排除，否則就算有血塊也覺得沒有差別，不
        會去處理，除非血塊造成呼吸道阻塞，給氧會有阻力。
        剛到2 樓時有看到被害人牙齒出血、沒有持續在流，但
        沒有仔細去觀察、沒有深入去檢查，直覺搬運時已經沒
        有持續流血，忘記當時被害人嘴巴是否張開。被害人牙
        齒有血，但沒有持續流血，至於流量是否多，渠不記得
        。救護紀錄表記載bleeding，是需要標示有無外傷，只
        看到牙齒有流血，但不是持續出血，沒有仔細去看被害
        人的傷口狀況，但從2 樓搬運下1 樓時沒有持續出血。
        沒有持續看是否出血，是搶救呼吸及脈搏比較重要。等
        語（本院卷四第6 頁背面、第8 頁背面至11頁）。
    ６、依證人即聯合醫院張旭良醫師於審理時證述：95年11月
        1 日被害人被送到聯合醫院，初步急救由急診室醫師接
        手，渠是擔任加護病房主治醫師，被害人從急診室上來
        加護病房之後才由渠接手。接手時根據病歷記錄，牙齦
        當時有在出血。當時渠寫bleeding是指當時有出血狀況
        ，但之後是否流血不止已經記不得。病患嘴巴有出血，
        但沒有記錄到血塊，應該是沒有血塊。病史記載從氣管
        裡面吸出很多血塊，是渠填載的，是根據急診病歷（偵
        卷三第8 頁背面）現代病史第三行有寫CPCR（心肺復甦
        術），氣管及口內都有blood 。急診室有進行插管急救
        ，根據急診病歷記錄，插管有從嘴巴及氣管有抽出血塊
        ，記載上沒有辦法瞭解該血塊大小，因為病歷沒有記載
        所抽出血塊大小，所以不能瞭解造成血塊的血液量為多
        少等語（本院卷三第63至64頁、第67頁）。
    ７、依證人陳中和醫師於審理時證述：依聯合醫院much blo
        od clot was noted in themouth.much blood clot wa
        s suction from endotrchealtube. （由氣管內吸出很
        多血塊）病史記載觀之（偵卷三第12頁）是牙醫師發現
        病患突然發生意識改變，送急診室，依渠的判斷有可能
        是在病患意識改變時，趕快叫醫師過來，可能沒有時間
        作縫合傷口，可能是因此持續流血不止，會形成血塊等
        語（本院卷三第25頁背面）。
    ８、經本院送行政院衛生署醫事審議委員會鑑定，該審議委
        員會基於醫學知識及現行醫療常規就手術過程出血處置
        之鑑定意見則認：手術之出血為一般醫師、牙醫師所能
        注意及應注意之事項，該植牙手術紀錄中，並無相關出
        血、止血處置之紀錄。此外救護車與急診紀錄中，只描
        述病人口腔出血，並無提及出血量，故無從判斷出血量
        是否異常。所以就本案病歷資料，故無從判斷涂醫師是
        否有疏未或遲於察覺的事實。有該審議委員會上開編號
        0000000 號鑑定書（本院卷一第148 至150 頁）存卷可
        參。
    ９、依證人邱成昌、邱靜菊、張旭良醫師、陳仲毅、楊正之
        證述及聯合醫院病歷記載「CPCR，氣管及口內都是bloo
        d 。」（偵卷三第8 頁背面）、救護紀錄表記載「blee
        ding」（偵卷三第11頁）觀之，被害人於送醫急救時，
        口腔確有流血，然證人邱成昌、邱靜菊、張旭良醫師、
        陳仲毅、楊正就被害人是否流血不止一情，供述不一，
        聯合醫院病歷及救護紀錄表之記載亦無出血量之記載，
        依證人陳中和醫師之證述雖可知被害人呼吸道之血塊係
        因流血造成，然亦無從得知流血之經過及出血量。惟依
        救護紀錄表之記載，證人陳仲毅、楊正於救護過程中，
        確有使用LMA （喉頭罩呼吸道），證人陳仲毅、楊正亦
        證述：使用LMA 時，給予氧氣過程中是順暢的，沒有阻
        力，有阻力才會去排除等語，是以證人陳仲毅、楊正於
        救護過程中使用LMA 時既未遭遇阻力，可認當時被害人
        之呼吸道順暢，縱有血塊，亦未造成呼吸道阻塞致給氧
        有阻力。
四、被告於被害人發生異常情形時，是否為被害人進行緊急救護
    ？所為救護行為否合乎醫療常規？是否有違反應注意事項？
  （一）證人之證述如下：
    １、依證人邱成昌於審理時證述：大概動手術之後半個小時
        ，護士就下來打119 ，護士打完電話上樓之後，渠就和
        邱靜菊及邱若芷立刻上樓到手術室，進入手術室時看到
        被害人坐在開刀的椅子上已經昏迷狀態，看到被害人嘴
        巴裡面有出血，血一直流。被害人沒有戴著氧氣罩。沒
        有看到誰對被害人為急救措施。和邱靜菊及邱若芷到手
        術室之後幾分鐘救護車才到現場，就馬上抬上車。救護
        車到現場時沒有人對被害人作急救，救護車上的人給被
        害人戴氧氣罩等語（本院卷二第136至138頁）。
    ２、依證人邱若芷於審理時證述：95年11月1 日被害人進行
        植牙手術當天，被害人在2 樓進行植牙，渠在1 樓等待
        ，之後119 救護車就來了，渠跟父親邱成昌跑到2 樓，
        之後當場看到被害人癱坐在診療台，已經沒有意識，也
        沒有看到有任何氧氣筒或氧氣罩。是119 救護車來時，
        家屬才知道發生這樣的事情，人都已經在進行CPR 了，
        我們都不知道。CPR 標準程序一定要讓病患躺平，但現
        場渠只有看到被害人不是平躺的狀態，是坐在椅子上是
        癱坐在椅子上的，一定是抬起來放到地上進行CPR 的，
        假設有進行CPR 之後並沒有效，應該是放到椅子上，渠
        看到被害人時，已經是抬到診療椅子了，這樣急救的關
        鍵竟然沒有讓家屬知道，直到救護車來的時候，家屬才
        知道這件事情，覺得被告是有很大的疏失。在1 樓看到
        119 人員到場，才知道有狀況，但在119 來之前，邱成
        昌有看到有護士下來打電話，他有說可能有問題。沒有
        直接上樓，邱成昌這樣說的時候，渠還勸他不要擔心，
        可能不是打急救電話。渠跟姐姐邱靜菊及邱成昌於119
        到之前沒有上樓，等到救護車來時，渠跟邱成昌先上樓
        ，當時邱靜菊好像在外面打電話，渠趕快拿起電話打給
        邱靜菊，要她回來。是119 人員先進手術室，之後是父
        親，渠跟在後面還邊打電話給姐姐。進去手術室時，看
        到被害人癱坐在植牙椅子上，椅子是立起來的狀態，稍
        微傾斜，並不是平躺，叫被害人時，被害人沒有反應。
        當時被告在被害人旁邊，沒有看到何人作急救措施，被
        告就站在旁邊，什麼事情都沒有做，因為當時119 的人
        已經來了，他們要將被害人抱離。119 人員直接就抱起
        被害人要到救護車上。很確定救護人員將被害人抱起來
        時，被害人臉上並無氧氣罩等語（本院卷二第140 頁背
        面至142頁）。
    ３、依證人邱靜菊於審理時證述：到場後大概過了20分鐘，
        就發現護士下樓打119 ，植牙手術當天，在庭之二位護
        士（即洪婷惠、王姿蓉）都在，但現在無法確定下樓打
        119 是那位護士。因為護士神情慌張，很緊急，渠看就
        是打119 的樣子，渠看是按3 個電話鍵。沒有印象上樓
        時，119 人員到場否，當時認為這件事情不重要，覺得
        要趕快救被害人，只專注在要救被害人。跟妹妹邱若芷
        上樓到手術室時，119 人員還沒有到場。進手術室時看
        到被害人傾斜躺在植牙檯子上，已經沒有呼吸了，整個
        人已經昏迷。看到被害人口腔不斷出血，看到她嘴巴都
        是血，究係一直流，還是之前流血沒有擦掉，渠無法確
        定。進去手術室之後大約幾分鐘的時間119 人員才到，
        救護車來之前沒有人對被害人急救，救護車來之前被害
        人沒有戴著氧氣罩。119 來之前，被告一直都在手術室
        ，但被告沒有對被害人作急救措施，他在整理現場的東
        西。119 來時救護人員就將被害人抱上救護車。嗣後改
        稱邱若芷證稱是打電話給渠，才從外面進來上二樓手術
        室及119 到場之後家屬才跟著上二樓等說法比較正確等
        語（本院卷二第144頁背面至147頁）。
    ４、依證人洪婷惠於審理時證述：被害人發生沒有反應的狀
        況之後，渠就先摸被害人頸部，還有心臟及手的脈搏，
        就都沒有反應了，王姿蓉就馬上拿氧氣筒過來，王姿蓉
        將氧氣罩罩上被害人，罩上去之後，王姿蓉馬上下樓去
        打119 ，被告讓被害人在治療台上平躺後有作CPR ，渠
        在旁邊叫阿桑，也是一樣看她的脈搏及呼吸等。可以在
        被害人罩著氧氣罩情形之下作CPR ，氧氣筒打開之後就
        會自動輸送氧氣給被害人。急救之後被害人持續沒有反
        應。發生休克情形時，被告請王姿蓉下樓打119 ，被告
        在作CPR ，沒有指示我們要如何。開始急救到119 到之
        前大概過了幾分鐘而已，很快。119 到了以後，被害人
        家屬進手術室。救護車到達時，被害人沒有反應，119
        人員兩個人拿了擔架上來，119 人員請渠等立起來前，
        椅子狀況平躺，是119 救護人員請渠等將椅子立起來，
        渠就將治療台椅子立起來，他們就比較好搬，將被害人
        搬到擔架上。119 人員將被害人抱上救護車，當時被害
        人臉上有王姿蓉戴上的那個氧氣罩。渠跟王姿蓉一起拿
        著氧氣筒，因為氧氣筒很重，拿到一樓外面救護車旁邊
        。119 人員將氧氣罩連接氧氣筒的管子拿開，接到救護
        車上面的氧氣筒，氧氣罩是診所的，還在被害人臉上。
        等語（本院卷二第153 至154 頁）。
    ５、依證人王姿蓉於審理時證述：手術當天大概下午3 點多
        開始，手術進行到第三鑽針時被害人出現異常，被害人
        嘴巴閉起來不動，洪婷惠摸被害人頸動脈都沒有反應。
        渠就推氧氣筒，幫被害人蓋氧氣罩，戴上氧氣罩，氧氣
        筒開關打開，就會自動輸氧，被告幫被害人在治療椅上
        作CPR 。治療椅可以平躺作CPR 。被告作CPR 時，渠跑
        下樓打119 ，因為當時太緊急沒有告知家屬發生狀況，
        打完之後渠就上樓。上樓後被害人家屬沒有跟著上樓，
        上樓之後被告有在做CPR 。救護車很快就來了，救護車
        到達之後，救護人員抬擔架到2 樓時，救護人員說要讓
        被害人稍微坐起來一下，才可以抬上擔架，渠等就交給
        救護車的人處理。洪婷惠去調整椅子角度讓被害人可以
        稍微坐起來方便救護人員抬被害人，救護人員到達時，
        被害人的女兒庭上穿著黃衣服的這位（邱若芷）有到手
        術室裡面，在庭的邱靜菊、邱成昌沒有進入手術室。救
        護人員將被害人抬到救護車上面，持續戴著診所內的氧
        氣罩，持續輸氧，渠跟洪婷惠一起搬著氧氣筒下樓，跟
        著上救護車。到救護車上面就換成救護車的氧氣筒，氧
        氣罩也換成救護車上的氧氣罩等語（本院卷二第157 頁
        至159 頁）。
    ６、依證人陳仲毅於審理時證述：在95年11月1 日與王鍵源
        （役男）、楊正（EMTP高級救護員）一起前往高雄市前
        金區○○○路135 號台立牙醫診所出任務，渠停放好車
        子之後，3 人一起下車，但是渠是從司機位置下車，比
        王鍵源、楊正慢一步。到台立牙醫診所時，進去1 樓有
        護士在場，可能是掛號的護士，向該護士詢問是什麼情
        形，護士以手比表示人在2 樓，渠等跑到2 樓，渠是司
        機所以比較慢下車，楊正及王鍵源2 人比較早下車，有
        帶著救護器材，3 人幾乎同時到2 樓。看到診療椅子上
        有位女士，診療椅有一點傾斜，她有帶著簡單型的氧氣
        罩（SIMPLE MASK ），不清楚病患臉上的簡單型氧氣罩
        有無供給氧氣，當時患者已經昏迷，患者當時已經沒有
        意識，不記得病患嘴巴是合起來或是張開，上樓有看到
        病患口腔流血。當時都專注於患者身上，所以現在都沒
        有印象現場有無看到家屬，沒有印象有無看到診所牙醫
        師，現場好像還有穿著類似診所制服的護士。生命徵象
        的評估是王鍵源及楊正進行，渠就跑到樓下的救護車拿
        搬運椅，第1 次上樓時帶了三合一呼吸空氣組、急救包
        、血壓計、AED 電擊器。渠剛上樓時沒有看到有人在做
        CPR ，所以無法確定楊正或是王鍵源有無看到。到場之
        後渠等都有參與對病患進行急救，楊正及王鍵源評估病
        患生命徵象，楊正及王鍵源評估時，渠就跑下樓到救護
        車拿搬運椅，渠再上樓時楊正及王鍵源就將病患搬到搬
        運椅上面，原本病患臉上就有一個簡單型氧氣罩，渠等
        再接上救護車帶去的三合一呼吸空氣組。渠不清楚患者
        臉上簡單型氧氣罩，在接上救護人員帶去三合一呼氣空
        氣組之前，有無連接氧氣筒或其他供氧設備，因為渠準
        備要搬運，接空氣組可能是楊正或王鍵源其中一位，但
        不確定是何人。沒有印象將患者搬上搬運椅時，是先接
        上救護人員帶去的三合一空氣組，還是先搬上搬運椅才
        接上救護人員的三合一空氣組。病患於診療椅時就已經
        接上三合一空氣組，之後放到擔架時，渠等就放上LMA
        ，放上LMA 之後會接上一個甦醒球，那就是銜接氧氣用
        的。氧氣筒是可以放在搬運椅子上面，氧氣筒是包括在
        三合一呼吸空氣組的設備。救護人員的三合一呼氣組的
        氧氣筒是放在搬運椅下面，搬運椅可以放一個氧氣筒，
        不需要他人幫忙。沒有看到牙醫診所護士有無幫忙搬運
        診所的氧氣筒。渠等直接將患者搬到搬運椅，搬運椅可
        以下樓梯，擔架就放在1 樓，再將病患放到擔架上，再
        搬到救護車。搬上救護車之後進行CPR ，渠是開車之人
        ，不清楚何人負責CPR ，本案出勤救護記錄是楊正填寫
        ，渠除了簽名以外，沒有填寫其他東西，救護記錄也非
        王鍵源填寫，包括訊問病人主訴、過去病史都是由楊正
        詢問。病患當時口腔好像有流血，沒有注意是否持續出
        血，救護紀錄表上的bleeding是楊正記載。病患主訴欄
        有OHCA是到院前心肺功能停止。救護車上患者心跳、血
        壓及呼吸狀況由王鍵源及楊正負責觀察。在急救過程中
        止血不是最重要的，是先作CPR 。在路程中就有通知聯
        合醫院患者狀況為OHCA，醫院就有作準備，救護車一到
        達就推到急診室，由聯合醫院接手。等語（本院卷三第
        56頁背面至60頁），並請證人陳仲毅當庭表演所目擊被
        害人躺於診療椅上之狀態供本院拍照附卷（本院卷三第
        71頁）。
    ７、依證人楊正於審理時證述：95年11月1 日有跟陳仲毅及
        王鍵源（替代役）前往台立牙醫診所出任務，記得是渠
        開過去台立診所，但開到聯合醫院是陳仲毅開去的。到
        現場1 樓時有先問1 樓人員，詢問病患什麼事情，1 樓
        人員陳述昏迷，說作牙齒手術已經昏迷。需要救護的病
        患在2 樓，2 樓有看見女性護理人員，年紀無法確定。
        沒有印象在2 樓診療室或1 樓時有看到在庭之家屬，現
        場有看到被告，但忘記是在2 樓或是1 樓看到。王鍵源
        跟渠先上樓，之後陳仲毅也上樓。看到病患不是完全平
        躺在牙齒手術所用的診療椅上。當時病患意識昏迷、已
        經沒有呼吸及脈搏，第1 次接觸病患就已經沒有呼吸及
        脈搏。當時病患臉上戴著簡單型的氧氣罩（SIMPLE MAS
        K ），沒有注意到有無接氧氣筒，也沒有注意到是否在
        輸氧。到場之後沒有看到有人對病患作急救措施。忘記
        進去2 樓診療室之後，有無先要求護士調整診療椅之角
        度。先將病患抬到搬運椅之後，再搬到1 樓，記得有1
        名護士好像是拿著診所的氧氣筒，跟在搬運椅後面。搬
        到1 樓後，渠等換掉簡單型的氧氣罩（SIMPLE MASK ）
        ，換上LMA （喉頭罩呼吸道），再接上強迫供氧設備。
        搬上救護車之後進行CPR 即胸部按壓、強迫給氧，當時
        車上對病患處置之人是渠跟王鍵源，誰壓胸，誰給氧忘
        了，但是是一起做的。救護CPR 之後每2 分鐘要檢查1
        次，直到送到聯合醫院前，病患一直都沒有恢復生命徵
        象，當時交接給醫院時也是跟醫院說病患是OHCA。救護
        記錄是渠所填寫，病患主訴欄位，第一句話是病患當時
        正在實施牙科手術，因為當時渠在1 樓聽到1 位女士說
        病患昏迷，可能在作牙科手術。第二句話是指生命徵象
        OHCA，是指到院前心臟停止，會記載OHCA是渠在2 樓觀
        察結果病患當時無呼吸、心跳。第三句話是由牙科診所
        叫求救，依據是到達現場發現報案地點是牙科診所、何
        人報案。上去2 樓途中就有詢問過去有何過去病史、過
        敏史，昏迷前做何事，都有問，但詳細細節忘記了。實
        施CPR 時病患最好是要平躺，所以在2 樓沒有對病患作
        CPR 。病患於2 樓診療椅的角度也可以作CPR ，但效果
        比平躺於地上的效果還不好等語（本院卷四第6 頁背面
        至第11頁），並請證人楊正當庭表演所目擊被害人躺於
        診療椅上之狀態供本院拍照附卷（本院卷四第25頁）。
    ８、依證人張旭良醫師於審理時證述：依聯合醫院病歷記載
        （偵三卷第17頁）會告知家屬缺氧性腦病變可能性，是
        根據病人到院前無生命徵象，當心臟停止搏動後，腦部
        即無法獲得足夠氧氣及養分，即無法提供腦部需求，可
        能造成永久性的神經學傷害，導致於缺氧性腦病變；會
        告知家屬吸入性肺炎可能性，是根據病人有吸入異物，
        這點是根據插管後，從氣管內管抽出血塊，判斷病人可
        能會發生吸入性肺炎，病人一旦發生吸入性肺炎，就有
        可能發生敗血症、休克、多重器官衰竭，甚至死亡的可
        能性，吸入性肺炎本身為細菌感染，細菌感染之後就可
        能產生上開併發症。本件病患吸入異物根據急診病歷所
        謂異物是指血塊。從病歷無法判斷血塊是如何產生，只
        能從急診病歷知道送來時病人有血塊。根據病歷記載儀
        器測不到脈搏及血壓，是表示心臟沒有跳動，另外根據
        病歷16點22分37秒的心電圖（偵卷三第10頁）顯示病人
        剛送到聯合醫院時已無心跳。依據病歷（偵卷三第10頁
        ）急診護理記錄單，急診醫師給予氣管內管插管之後，
        給予點滴輸液，再給予急救藥物，強心劑，並持續心臟
        按摩術，從心電圖看出來，病患於16點27分18秒恢復心
        跳。依病歷記載（偵卷三第18頁第6 點），family req
        uest to AAD andtransferred to 高醫hospital，這代
        表家屬要求轉院，AAD 是自動出院之意，依醫院程序規
        定當有醫療需求醫師須判定轉往其他醫院治療為轉院，
        當本院可以治療，但因其他因素（例如家屬要求）則為
        自動出院。過去病史第4 點（偵卷三第12頁）「heart
        disease 」應該是渠記錄錯誤，應該少一個問號，電腦
        打字錯誤。原本要打「heartdisease？」，因為病人住
        院之後要問過去病史，都需要詢問家屬是否有糖尿病、
        高血壓、心臟疾病、腦血管疾病或開刀病史等等，倘家
        屬回答不清楚，就打問號，倘家屬回答沒有，就記載
        denied。病歷記載（偵卷三第17頁）血小板低下是依據
        當時送來的抽血檢查結果（偵卷三第12頁背面、第16頁
        ），是當時送來之抽血檢查，當中有PLATELET測得數值
        為20，後面有乘以10的3 次方，表示當時血小板為兩萬
        ，血小板正常值為15萬到35萬，所以診斷為血小板低下
        。依當時第1 次數值無法判斷血小板低下原因為何。血
        小板低下可能會有凝血不止狀況，但急性出血也可能造
        成血小板低下。血小板低下情況有可能病患本身血液凝
        血問題，但無法判斷，須進一步檢查才能確定。因為病
        人隔天轉院，來不及檢驗，記憶中有給予輸血輸入血小
        板，隔天有重新再抽血檢驗血小板數量，根據抽血報告
        （偵卷三第23頁）95年11月2 日上午6 時23分看到185
        乘以10的3 次方，代表血小板已經回到18萬5 千，已經
        在正常範圍內。在醫療過程中，不記得有無詢問家屬病
        患本身有無血液方面疾病。依照渠的醫療習慣，詢問病
        患家屬關於病患過去病史時，如果家屬有提到的話都會
        記錄。過去病史記錄部分（偵卷三第12頁），沒有關於
        血液方面疾病的紀錄。在照護過程中後續有發現有感染
        狀況（肺炎）等語（本院卷三第63頁背面至67頁）。
    ９、依證人陳中和良醫師於審理時證述：倘若病患於手術過
        程中有出現休克，有很多種情形，可能要看狀況，急救
        步驟分ABC ，A 就是保持呼吸道暢通，B 是注意血液是
        否出血，C 就是看循環是否正常。如果是A 呼吸道的問
        題，先給他氧氣，如果是B 出血的問題，就趕快止血，
        如果是C 循環的問題，就注意是否需要體液輸入。如果
        都已經做完急救措施，患者還是持續休克，叫救護車送
        醫。一般在診所不會作心臟按摩、電擊、強心針，要到
        救護車或是到醫院的急診室，因為診所設備有限，通常
        沒有電擊，通常CPR 於送醫前會做，若心臟沒有停止就
        不會作CPR 。看病患心臟有無停止，有停止才有需要CP
        R ，不然只要作剛才ABC 步驟（本院卷三第27頁）。
  （二）救護人員到場進入2 樓診療室時，被害人臉上是否戴著
        診所的氧氣罩？
    １、依證人邱若芷、邱靜菊、洪婷惠、王姿蓉之證述觀之，
        被害人家屬邱成昌、邱若芷、邱靜菊應係在救護人員到
        場後，才隨著救護人員上到2 樓診療室；證人邱成昌、
        邱若芷、邱靜菊上到2 樓診療室時，均證述並未看到被
        害人有戴著氧氣罩。
    ２、然證人洪婷惠、王姿蓉及救護人員陳仲毅、楊正均證稱
        被害人臉上戴著簡單型的氧氣罩（SIMPLE MASK ），縱
        認證人王姿蓉目前尚任職「台立牙醫診所」，渠之證言
        真實性有可疑之處，惟證人洪婷惠現已離職，證人即救
        護人員陳仲毅、楊正更與被告、「台立牙醫診所」、家
        屬毫無關係，且證人洪婷惠、陳仲毅、楊正於本院審理
        時，係於具結負偽證罪處罰之心理壓力下，而為前開證
        述，衡情當無故捏虛詞維護被告，致己亦受偽證罪嫌追
        訴處罰風險之必要與可能，應認證人洪婷惠、陳仲毅、
        楊正前揭所述被害人臉上戴著診所的氧氣罩等情，應與
        事實相符。
  （三）救護人員到場進入2 樓診療室前，被告有無為被害人進
        行CPR？
    １、證人邱成昌、邱若芷、邱靜菊雖證稱未見到被告為被害
        人進行CPR ，然證人邱成昌、邱若芷、邱靜菊係在救護
        人員到場後，才隨著救護人員上到2 樓診療室，已如前
        述，是以被告有無為被害人進行CPR ，自應以較先進入
        診療室之證人陳仲毅、楊正之證述為主。
    ２、而依證人陳仲毅之證述觀之，陳仲毅係尾隨在楊正、王
        鍵源之後進入診療室，看到被害人躺在診療椅上，診療
        椅有一點傾斜，雖沒有看到有人在為被害人做CPR ，但
        無法確定楊正或是王鍵源有無看到；再依證人楊正之證
        述觀之，看到病患不是完全平躺在牙齒手術所用的診療
        椅上，到場之後沒有看到有人對病患作急救措施，然忘
        記進去2 樓診療室之後，有無先要求護士調整診療椅之
        角度。
    ３、救護人員到場進入2 樓診療室時，被害人臉上確有戴著
        診所的氧氣罩已如上述，證人洪婷惠、王姿蓉均證述被
        告讓被害人在治療台上平躺後有作CPR ，如被告於被害
        人發生異常情形時，並未對被害人進行緊急救護，依常
        情，亦無為被害人戴上氧氣罩之必要。再者，至牙科診
        所進行診療時，無論係一般看診、拔牙或牙科手術，依
        吾人一般之生活經驗，牙科所使用之診療椅即可經操作
        後使之平躺，以便於醫師檢視病患口腔狀態，證人洪婷
        惠已證述是應119 救護人員要求將原為平躺狀態之治療
        台椅子立起來，以便於搬動被害人，證人楊正雖無法確
        認有無先要求護士調整診療椅之角度，然證人洪婷惠證
        述之可信性亦如前述，被告辯稱：植牙所用的椅子和一
        般看診時椅子相同可以平躺，當時伊是在椅子平躺的狀
        況下在作CPR ，不用特別將病人搬下來，後來119 人員
        到場時，為了方便搬運，將病人的椅子立起來等語，尚
        堪採信。
  （四）被告所為救護行為否合乎醫療常規？是否有違反應注意
        事項？
    １、被告於被害人發生異常情形時，有為被害人進行緊急救
        護，已如前述。
    ２、依證人張旭良醫師證述觀之，被害人係送至聯合醫院急
        救時，經插管後，從氣管內管抽出血塊；又依證人陳中
        和醫師證述觀之，倘若病患於手術過程中出現休克，會
        先進行ABC 步驟，若病患心臟有停止，才有需要CPR ，
        如果都已經做完急救措施，患者還是持續休克，叫救護
        車送醫。一般在診所不會作心臟按摩、電擊、強心針，
        要到救護車或是到醫院的急診室，因為診所設備有限。
        參以依救護紀錄表之記載，於手術進行中，被害人突然
        昏迷時，同日16時7 分許救護車接獲通報，16時10分許
        到達「台立牙醫診所」，16時20分抵達聯合醫院，自救
        護車接獲通報迄至送達聯合醫院，僅花費13分鐘，自難
        認為有延誤通報之處。是以依案發當時「台立牙醫診所
        」之設備，被告於被害人發生異常情形時，已為被害人
        進行緊急救護，即施做CPR 及戴上氧氣罩，並通報救護
        車送醫，尚難認為有違背醫療常規或應注意事項之處。
  （五）經本院送行政院衛生署醫事審議委員會鑑定，該審議委
        員會基於醫學知識及現行醫療常規就救護過程之鑑定意
        見亦同此認定，認：依病歷記載，被告在病人發生休克
        ，有以氧氣筒給予氧氣，並做心肺復甦術(CPR) ，亦緊
        急呼叫救護車轉送醫院，故其所採取之救護措施，尚未
        發現有疏失之處。有該審議委員會上開編號000000 0號
        鑑定書（本院卷一第148 至150 頁）存卷可參。
五、公訴人及告訴代理人邱若芷雖認本件醫事鑑定所依據之資料
    有瑕疵，認應再加上聯合醫院病歷及後續函詢之醫療資料，
    請本院審酌是否再次送醫事鑑定。惟查，本件上開待證事實
    已臻明瞭，且本院於送行政院衛生署醫事審議委員會鑑定時
    所檢附之97年度審醫易字第1 號卷中已包含聯合醫院病歷、
    救護紀錄表（偵三卷第7 至25頁），並無告訴代理人邱若芷
    所指鑑定之所有資料均為高醫，獨漏119 及聯合醫院急救過
    程之情事，自無再將本件送鑑定之必要；至公訴人請求向高
    醫函調被害人於高醫就醫之所有病歷，以證明被害人甲狀腺
    亢進之治療情形，然被害人曾罹有甲狀腺亢進，並已獲控制
    一情，被害人家屬邱成昌、邱若芷、邱靜菊、林俊志並不爭
    執，被告及辯護人對此亦無意見，辯護人並認無調閱該病歷
    之必要，自無在向高醫函調被害人甲狀腺亢進治療經過病歷
    之必要，均併此敘明。
六、審酌上開證據資料結果，本院認依被告當時之注意能力及該
    診所醫療設備，被告對邱曾亮妹所進行之術前評估、手術過
    程及隨後之急救措施，均為醫療上正當行為，均依醫療常規
    進行，尚難認被告有何過失行為，自難以刑法上之業務過失
    致重傷害罪相繩。此外復查無其他確切證據足以證明被告有
    何公訴人所指之犯行，本件尚乏積極證據足以證明被告犯罪
    ，揆諸上開判例意旨及說明，即應為被告無罪之諭知。
據上論斷，應依刑事訴訟法第301條第1項，判決如主文。
本案經檢察官李宜穎到庭執行職務。
中    華    民    國   100    年    7     月    26    日
                  刑事第七庭  法  官  廖華君
以上正本證明與原本無異。
如不服本判決應於收受本判決後10日內向本院提出上訴書狀，並
應敘述具體理由；如未敘述上訴理由者，應於上訴期間屆滿後20
日內向本院補提理由書( 均須按他造當事人之人數附繕本) 「切
勿逕送上級法院」。
中    華    民    國   100    年    7     月    27    日
                              書記官  許珈綺